【裁判字號】    96,交聲,495
【裁判日期】    970229
【裁判案由】    聲明異議
【裁判全文】
臺灣臺南地方法院交通事件裁定         96年度交聲字第495號
移送機關    交通部公路總局嘉義區監理所新營監理站
異議人即
受處分人    甲○○
上列受處分人因違反道路交通管理處罰條例案件，對於交通部公
路總局嘉義區監理所新營監理站民國96年6月14日所為之裁決處
分（處分案號：新監裁違字第73-JC0000000號），聲明異議，本
院裁定如下：
    主  文
異議駁回。
    理  由
一、原處分意旨略以：異議人即受處分人甲○○（下稱異議人）
    駕駛牌照號碼號MAV-602重型機車，於民國（下同）96年5月
    26日22時36分，在南投縣埔里鎮○○路與中正路之交叉路口
    ，因駕駛汽車未隨身攜帶駕駛執照，遭南投縣政府警察局埔
    里分局隆升派出所員警依道路交通管理處罰條例第25條第3
    款之規定，攔停製單舉發，異議人於96年6月11日應到案期
    限末日到案，自動繳納交通違規罰鍰新台幣 (下同)300 元
    結案，嗣異議人不服裁決，於96年6月12日提出申訴書及聲
    明異議狀，交通部公路總局嘉義區監理所新營監理站（下稱
    移送機關）依違反道路交通管理事件統一裁罰基準及處理細
    則第59條第2項規定，接受異議人陳述並補開裁決書，依道
    路交通管理處罰條例第25條第3款之規定，裁處罰緩300元。
二、本件聲明意旨略以：異議人於96年5月36日晚間22時36分行
    經南投縣埔里鎮○○路，車速正常且攜帶安全帽，遭警察臨
    檢開罰單，卻未被告知臨檢事由為何。有關警察實施臨檢規
    定，根據大法官釋字535號解釋，「警察勤務條例有關臨檢
    之規定，並無授權警察人員得不顧時問、地點及對象任意臨
    檢、取締或隨機檢查、盤查之立法本意。除法律另有規定外
    ，警察人員執行場所之臨檢勤務，應限於已發生危害或依客
    觀、合理判斷易生危害之處所、交通工具或公共場所為之，
    其中處所為私人居住之空問者，並應受住宅相同之保障; 對
    人實施之臨檢則須以有相當理由足認其行為已構成或即將發
    生危害者為限，且均應遵守比例原則，不得逾越必要程度。
    臨檢進行前應對在場者告以實施之事由，並出示證件表明其
    為執行人員之身分。」由上述解釋文可知，當日執勤之警察
    於此案顯然有實體與程序上的瑕疵存在：
  (一)警察當日對受處分人臨檢的依據模糊不清。大法官釋字第
    535 號解釋在對人實施臨檢部分說明: 「對人實施之臨檢則
    須以有相當理由足認其行為已構成或即將發生危害者為限，
    且均應連守比例原則，不得逾越必要程度·」，而當日受處
    分人服裝整齊、行車攜戴安全帽、以正常速度行駛，且無任
    何不良或具威脅性之行為。因此，警察在對受處分人實施臨
    檢之前，以何理由認定受處分人之行為已構成或即將發生危
    害，受處分人感到不解。
  (二)警察臨檢時必須告如民眾臨檢之事由，而當日執勤之警察並
    未告知受處分人其臨檢之目的和事由，使受處分人深感困惑
    。此外，本案依據大法官釋字535號解釋，應屬對「處所之
    臨檢」，也說是對交通工具之臨檢，除了大法官535解釋對
    於處所臨檢有清楚的說明外，根據警察職權行使法第八條規
    定：「警察對於已發生危害或依客觀合理判斷易生危害之交
    通工具，得予以攔停並採行下列措施: 一要求駕駛人或乘客
    出示相關證件或查證其身分; 二、檢查引擎、車身號碼或其
    他足資識別之特徵; 三、要求駕駛人接受酒精濃度測試之檢
    定。警察因前項交通工具之駕駛人或乘客有異常舉動而合理
    懷疑其將有危害行為時，得強制其離車; 有事實足認其有犯
    罪之虞者，並得檢查交通工具。」並未授權警察人員得不顧
    時問、地點及對象任意臨檢、取締或隨機檢查、盤查。針對
    以上解釋文及法條所述來檢視當晚受處分人之機車，並未發
    生任何危害，亦不屬依客觀合理判斷易生危害之交通工具，
    因此，警察當時對受處分人進行欄檢，實不具理由。
  (三)警察之臨檢行為違反比例原則之必要性原則。根據行政程序
    法第七條第二項的規定: 「有多種同樣能達成目的之方法時
    ，應選擇對人民權益損害最少者。」警察職權行使法第三條
    亦規定: 「警察行使職權，不得逾越所欲達成執行目的之必
    要限度，且應以對人民權益侵害最少之適當方法為之。」在
    事發當晚，警察未採用其他對受處分人權益損害較少能達成
    其目的之方法，例如以口頭之告誡或勸說之方式，卻立即作
    出罰鍰之處分，此舉顯然違反了比例原則之必要性原則。
  (四)警察之臨檢行為違反一體注意原則。受處分人為國立暨南大
    學在學學生，且於機車上張貼本校經核對國民身分證、機車
    行照、駕照等資料正確無誤所發放之機車通行證。當晚於臨
    檢當時，曾向警察表示身分為暨南大學學生，確實擁有機車
    駕照，請警察以查詢資料以證明，而警察對於受處分人之意
    見陳述完全未加以參考，仍決意立即作為未帶駕照之處分。
    根據行政程序法第九條規定: 「行政機關就該管行政程序，
    應於當事人有利及不利之情形，一律注意。」以此看來，當
    日執勤之警察顯然違反了一體注意原則，忽略對當事人處分
    有利之情形。」
  (五)法治國警察行使公權力理由應正當合理，不能為了拼業績而
    任意處罰人民，將人民當作提款機。受處分人為國立暨南大
    學學生，自南部遠赴埔里求學，為負擔學費和住宿等其他生
    活費用，一向自奉甚儉，僅靠平日工讀賺取微薄薪水，在無
    足夠金錢收入之情況下，此行政處分之罰鍰對受處分人來說
    ，實為經濟上的一大負擔，亦造成強大的心理壓力。再者，
    受處分人當日騎乘機車之動機，純粹只是為了接送同學返回
    其住處，因預計短時間內即欲返回自己住所，一時疏忽攜帶
    證件，並無違法之故意。基於上述，此項罰鍰處分存在之瑕
    疵顯而易見。
  (六)查異議人基於以上之理由，認為南投縣警察局埔里分局隆生
    派出所所為之處分，顯有錯誤，為此狀請求撒銷原處分等語
    。
三、按受處分人，不服第8條主管機關所為之處罰，得於接到裁
    決書之翌日起20日內，向管轄地方法院聲明異議」，道路交
    通管理處罰條例第87條第1項定有明文。是依此法律規定，
    得向管轄法院聲明異議者，自以經主管機關即公路主管機關
    （內設交通事件裁決處辦理）或警察機關或其聯合裁決機關
    業已為裁決處罰之案件始得為之。惟按依第四十八條第一項
    辦理經繳納罰鍰後，若有不服者，得於二十日內向處罰機關
    陳述，違反道路交通管理事件統一裁罰基準及處理細則第5
    9條第2項定有明文。因此，異議人雖於上開舉發通知單所記
    載之應到按期限末日即96年6月11日繳納罰鍰，因異議人於
    96年6月12日提出聲明異議，是移送機關始於96年6月14日製
    開裁決書，參照上開規定，尚難認異議人於裁決前聲明異議
    ，不合法律上之程式，合先敘明。
四、次按汽車駕駛人，駕駛汽車未隨身攜帶駕駛執照情形者，處
    新臺幣三百元以上六百元以下罰鍰，並責令補辦登記、補照
    、換照或禁止駕駛。道路交通處罰條例第25條第3款定有明
    文。
五、經查：
  (一)異議人駕駛牌照號碼號MAV-602重型機車，於96年5月26日22
    時36分，在台南縣埔里鎮○○路、中正路之交叉路口，遭警
    攔停舉發駕駛汽車未隨身攜帶駕駛執照，有南投縣政府警察
    局96年5月26日投警交字第JC0000000號舉發違反道路交通管
    理事件通知單1份附卷可稽，並為異議人所不否認，自足信
    為真實。
  (二)異議人雖辯稱依據司法院大法官會議釋字第535號解釋，警
    員需先告知臨檢之目的及事由、且舉發手段並需符合比例原
    則、必需就異議人騎乘之機車上張貼有國立暨南大學核對國
    民身分證、機車行照、駕照等資料正確無誤所發放之機車通
    行證之此一有利證據云云。惟按釋字535號解釋意旨，主要
    係以警察實施臨檢時，因對於人民基本權利影響甚鉅，因此
    對於實施臨檢之要件及程序等，均有明確規定，並指出實施
    臨檢時須對在場者告以實施之事由，並出示證件表明其為執
    行人員之身分，以避免警察人員不顧時間、地點及對象任意
    臨檢、取締或隨機檢查、盤查。又按道路交通處罰條例第7
    條規定：「道路交通管理之稽查，違規紀錄，由交通勤務警
    察，或依法令執行交通稽查任務人員執行之」。本件舉發機
    關之警員依法於在南投縣埔里鎮○○路與中正路之交叉路口
    實施路檢勤務，於見異議人駕駛重機車時，予以攔停，係本
    於職權所為，異議人稱警員無權力攔阻，容有誤會。且值勤
    員警為查明駕駛人是否有合格之駕駛者身分，要求駕駛人提
    出駕駛執照以供核對，亦難謂有何未符合比例原則之處，異
    議人就本件違規行為援引釋字第535號予以抗辯，並未符合
    。
  (三)由上開道路交通處罰條例第25條第3款之規定可知，汽車駕
    駛人，必需隨身攜帶駕駛執照，否則即為觸犯法律之違規行
    為，縱異議人陳稱其所騎乘之機車上張貼有國立暨南大學核
    對國民身分證、機車行照、駕照等資料正確無誤所發放之機
    車通行證一節為真，然該通行證，僅是該校發給異議人行車
    許可之憑證，並無代替駕駛執照之功能，異議人執此欲免除
    其隨身攜帶駕駛執照之義務一節，亦屬無據，不足採信。
六、綜上所述，原處分並無違誤，異議人之異議為無理由，應予
    駁回。
七、據上論斷，應依道路交通管理處罰條例第87條第2項，道路
    交通案件處理辦法第19條，裁定如主文。
中    華    民    國    97    年    2     月    29    日
                      交通法庭  法  官  陳淑勤
以上正本證明與原本無異。
如不服本裁定應於送達後5日內向本院提出抗告狀。
                                書記官  陳金堂
中    華    民    國    97    年    2     月    29    日


司法院資訊處製作；財團法人民間司法改革基金會備份。
